ACORDAO-COMPLETO-2579013

ACÓRDÃO 1993/2023 ATA 6/2023 - PRIMEIRA CÂMARA

VISTOS, relatados e discutidos estes autos de tomada de contas especial que tratam, nesta fase, de embargos de declaração interpostos por Francy Neudes Ferreira Correa contra o Acórdão 2463/2022-TCU-Primeira Câmara, que julgou irregulares suas contas, imputando-lhe débito e multa;
ACORDAM os Ministros do Tribunal de Contas da União, reunidos em Sessão da Primeira Câmara e diante das razões expostas pelo Relator, em:
9.1. conhecer dos presentes embargos de declaração, com fundamento nos arts. 32, inciso II, e 34 da Lei 8.443/1992, para, no mérito, rejeitá-los;
9.2. dar ciência ao embargante de que não ocorreu a prescrição das pretensões ressarcitória e punitiva pelo TCU, neste caso, à luz da Resolução TCU 344/2022;
9.3. notificar o embargante desta decisão.

Embargos de declaração interpostos por Francy Neudes Ferreira Correa contra o Acórdão 2.463/2022-1ª Câmara

Primeira Câmara

Fundo Nacional de Saúde - MS.

3. Interessados/Responsáveis/Recorrentes:
3.1. Responsável: Francy Neudes Ferreira Correa (XXX.796.147-XX).
3.2. Recorrente: Francy Neudes Ferreira Correa (XXX.796.147-XX).

13.1. Ministros presentes: Jhonatan de Jesus (na Presidência) e Walton Alencar Rodrigues (Relator).
13.2. Ministros-Substitutos convocados: Augusto Sherman Cavalcanti e Marcos Bemquerer Costa.
13.3. Ministro-Substituto presente: Weder de Oliveira.

WALTON ALENCAR RODRIGUES

Ministro Walton Alencar Rodrigues.

Trata-se de embargos de declaração interpostos por Francy Neudes Ferreira Correa contra o Acórdão 2463/2022-TCU-Primeira Câmara, modificado pelo Acórdão 3947/2022-TCU-Primeira Câmara, que corrigiu erro material na data de um dos débitos.
Os autos versam originalmente sobre tomada de contas especial (TCE) instaurada pelo Fundo Nacional de Saúde/Ministério da Saúde (FNS/MS) , em desfavor da sociedade empresária Adrifam Farmácia Ltda., em regime de solidariedade com Francy Neudes Ferreira Correa e Jerônimo Pereira dos Santos, em razão de aplicação irregular de recursos do Sistema Único de Saúde (SUS) , no âmbito do Programa Farmácia Popular do Brasil.
Por meio do Acórdão 2463/2022-TCU-Primeira Câmara, o TCU julgou irregulares as contas de Francy Neudes Ferreira Correa, imputando-lhe débito e multa. Excluiu Jerônimo Pereira dos Santos e o estabelecimento comercial Adrifam Farmácia Ltda. da TCE, uma vez que o primeiro não possuía poderes de administração na aludida empresa, e o segundo encontrava-se em situação de "baixada" no momento da citação. 
O embargante, após sintetizar os fatos, argumentou que a decisão padece de omissão por ter desconsiderado o teor de suas alegações de defesa (peça 59) , no que tange a prescrição quinquenal para cobrança dos débitos relatados. 
Propugnou que o Acórdão 2463/2022-TCU-Primeira Câmara desrespeitou o entendimento consolidado com a Resolução TCU 344/2022, omitindo-se quanto ao cabimento da prescrição das pretensões punitiva, de multa e de ressarcimento ao Erário, postulado nas alegações de defesa.
Isso porque, embora a Resolução TCU 344/2022 tenha regulamentado, no âmbito do Tribunal, a prescrição quinquenal para o exercício das pretensões punitiva e ressarcitória, no julgamento desta TCE, concluiu-se pela imprescritibilidade reconhecida no Tema 897 do Supremo Tribunal Federal (em relação aos atos de improbidade dolosos) , o que não se aplica aos julgamentos dos Tribunais de Contas, uma vez que os processos de tomada de contas especial prescindem da existência de dolo, limitando-se à análise técnica das contas.
Aduziu que os fatos que ensejaram as supostas irregularidades, nestes autos, são datados do período de 1/1/2012 a 30/6/2014, e a citação do responsável, no âmbito do TCU, foi ordenada no dia 29/10/2019, havendo transcorrido lapso temporal superior aos 5 anos fixados para a prescrição das pretensões punitiva e de ressarcimento ao Erário.
Requereu sejam estes embargos conhecidos e acolhidos a fim de sanar a omissão quanto a declaração da prescrição para o exercício das pretensões punitiva, de multa e de ressarcimento ao Erário pelo TCU, retirando-se o débito e a multa que lhe foram imputados.
Caso não seja reconhecida a omissão, que sejam acolhidos os presentes embargos com efeitos infringentes, para reformar o mérito do Acórdão 2463/2022-TCU-Primeira Câmara, ante a Resolução 344/2022.

Hugo Sabioni Boechat Zwirman (240215/OAB-RJ), representando Francy Neudes Ferreira Correa.

Procurador Rodrigo Medeiros de Lima.

EMBARGOS DE DECLARAÇÃO EM TOMADA DE CONTAS ESPECIAL. PROGRAMA FARMÁCIA POPULAR DO BRASIL. AUSÊNCIA DA OMISSÃO ALEGADA. CONHECIMENTO E REJEIÇÃO. CIÊNCIA.

TOMADA DE CONTAS ESPECIAL (TCE)

Unidade de Auditoria Especializada em Tomada de Contas Especial (AudTCE).

Trata-se de embargos de declaração interpostos por Francy Neudes Ferreira Correa contra o Acórdão 2463/2022-TCU-Primeira Câmara (peça 66) , modificado pelo Acórdão 3947/2022-TCU-Primeira Câmara (peça 72) , que corrigiu erro material na data de um dos débitos.
Por meio do Acórdão 2463/2022-TCU-Primeira Câmara, o TCU julgou irregulares as contas de Francy Neudes Ferreira Correa, imputando-lhe débito e multa, em razão de irregularidades na aplicação de recursos do Sistema Único de Saúde (SUS) , no âmbito do Programa Farmácia Popular do Brasil.
O embargante, após sintetizar os fatos, argumentou que a decisão padece de omissão por ter desconsiderado o teor das alegações de defesa (peça 59) , no que tange a prescrição quinquenal para cobrança dos débitos relatados, e desrespeitar o entendimento consolidado com a Resolução TCU 344/2022, deixando de reconhecer a prescrição das pretensões punitiva e de ressarcimento ao Erário.
Acrescentou que, embora a Resolução TCU 344/2022 tenha regulamentado, no âmbito do Tribunal, a prescrição quinquenal para o exercício das pretensões punitiva e ressarcitória, no julgamento desta TCE, concluiu-se pela imprescritibilidade reconhecida no Tema 897 do Supremo Tribunal Federal (em relação aos atos de improbidade dolosos) , o que não se aplica aos julgamentos dos Tribunais de Contas, uma vez que os processos de tomada de contas especial prescindem da existência de dolo, limitando-se à análise técnica das contas.
Aduziu que os fatos que ensejaram as supostas irregularidades, nestes autos, são datados do período de 1/1/2012 a 30/6/2014, e a citação do responsável, no âmbito do TCU, foi ordenada em 29/10/2019, havendo transcorrido lapso temporal superior aos 5 anos fixados para a prescrição das pretensões punitiva e de ressarcimento ao Erário.
Requereu sejam estes embargos conhecidos e acolhidos a fim de sanar a omissão quanto a declaração da prescrição para o exercício das pretensões punitiva e de ressarcimento ao Erário pelo TCU, retirando-se o débito e a multa que lhe foram imputados.
Caso não reconhecida a omissão, sejam acolhidos os presentes embargos com efeitos infringentes, para reformar o mérito do Acórdão 2463/2022-TCU-Primeira Câmara, ante a Resolução TCU 344/2022.
II
Conheço destes embargos por atenderem os requisitos de admissibilidade atinentes à espécie.
Não assiste razão ao embargante quanto à omissão alegada. 
O Acórdão 3947/2022-TCU-Primeira Câmara foi prolatado na sessão de 3/5/2022, antes, portanto, da publicação da Resolução TCU 344/2022, ocorrida em 11/10/2022.
No voto que acompanhou o acórdão embargado, a prescrição foi avaliada conforme o entendimento vigente nesta Corte, naquele momento. 
Embora a questão tratada pelo RE 636.886/AL (tema 899 da repercussão geral) restrinja-se à fase posterior à formação do título executivo e o Tribunal tivesse iniciado discussões acerca das premissas da prescritibilidade e eventual mudança de entendimento, no TC Processo 000.006/2017-3, até que a matéria fosse definitivamente reavaliada, em homenagem ao princípio do Colegiado, aplicou-se a jurisprudência pacífica desta Corte, nos termos do Enunciado 282 da Súmula de Jurisprudência do TCU, segundo o qual "as ações de ressarcimento movidas pelo Estado contra os agentes causadores de danos ao Erário são imprescritíveis".
Quanto à prescrição da pretensão punitiva por esta Corte, considerou-se o entendimento fixado por meio do Acórdão 1441/2016-TCU-Plenário, que uniformizou a jurisprudência acerca dessa questão, segundo o qual, a pretensão punitiva do TCU subordina-se ao prazo decenal geral de prescrição indicado no art. 205 do Código Civil, contado da data de ocorrência da irregularidade sancionada, nos termos do art. 189 do Código Civil, sendo este prazo interrompido pelo ato que ordenar a citação, a audiência ou a oitiva do responsável.
Ante tais entendimentos e os fatos de que as irregularidades tratadas datam de 2012 e 2014 e a citação do responsável foi ordenada 29/10/2019 (peça 46) , verificou-se que não ocorrera a prescrição da pretensão punitiva.
Em 11/10/2022, foi publicada a Resolução TCU 344/2022, regulamentando, no âmbito do TCU, a prescrição para o exercício das pretensões punitiva e de ressarcimento. O normativo modificou o entendimento que vinha sendo adotado pela Corte, ao fundamentar a prescrição das pretensões ressarcitória e punitiva no disposto na Lei 9.873/1999, na forma aplicada pelo Supremo Tribunal Federal, em especial na Ação Direta de Inconstitucionalidade 5509.
Por conseguinte, embora não prospere o argumento do embargante de omissão na análise da prescrição por ele alegada, uma vez que houve mudança de entendimento acerca do tema, que é matéria de ordem pública, podendo ser alegada a qualquer tempo, sigo a avaliá-la neste caso, à luz da Resolução TCU 344/2022.
Nos termos do art. 4º, inciso IV, da norma, a contagem dos prazos, no caso concreto, inicia-se a partir da data de conhecimento das irregularidades pela administração pública, que ocorreu com a emissão do Relatório de Auditoria 15990, pelo Denasus (peça 5-11) , finalizado em 7/3/2016.
A partir daí, ocorreram diversos atos que interromperam a prescrição, nos termos do art. 5º da mesma norma:
notificação dos responsáveis pela autoridade competente, em 18/12/2015 (peças 12 a 14) , 14/3/2016 (peça 16) e 20/5/2016 (peça 18) ;
superada a fase de defesa administrativa, notificações de cobrança pela Secretaria Executiva do FNS emitidas aos responsáveis, mediante os ofícios de 11/11/2016 (peças 20, 22 e 24) , com avisos de recebimento da empresa Adrifam Farmácia Ltda. e de Jeronimo Pereira dos Santos (peças 23 e 25) ; e convocação por edital de Francy Neudes Ferreira Correa, em virtude do não-recebimento do ofício a ele encaminhado (peça 26) , em 15/12/2016;
autorização do Fundo Nacional de Saúde para a instauração da Tomada de Contas Especial, em 11/9/2018 (peças 1 e 2) ;
emissão do Relatório Completo do Tomador de Contas Especial 50/2018, considerando as contas irregulares e identificando os responsáveis, em 24/9/2018 (peça 26) ;
emissão, pela Controladoria-Geral da União, do Relatório de Auditoria 174/2019, em 22/2/2019 (peça 38) , que anuiu às conclusões do Relatório de Auditoria 15990 do Denasus e do Relatório de Tomada de Contas Especial 50/2018 (peça 37) ;
citação de Francy Neudes Ferreira Correa, no âmbito do TCU, por meio dos ofícios 12727/2019, 7207/2020, 11026/2020 (peças 48, 51 e 52) , com ciência do responsável em 12/5/2020, conforme AR constante à peça 53;
prolação, na sessão ordinária de 3/5/2022, do Acórdão 2463/2022-TCU-Primeira Câmara, ora embargado. 
Portanto, entre os atos que interromperam a contagem do prazo prescricional, não ocorreu o interregno de cinco anos (art. 2º da Resolução TCU 344/2022) ou de três anos (art. 8º da mesma norma) , que configura a prescrição intercorrente.
Por todo o exposto, ante a ausência da omissão alegada, conheço dos embargos de declaração interpostos por Francy Neudes Ferreira Correa contra o Acórdão 2463/2022-TCU-Primeira Câmara, modificado pelo Acórdão 3947/2022-TCU-Primeira Câmara, para, no mérito, rejeitá-los, e dou ciência ao embargante que não ocorreu a prescrição das pretensões ressarcitória e punitiva pelo TCU, neste caso, à luz da Resolução TCU 344/2022.
Feitas essas considerações, voto por que o Tribunal acolha a minuta de acórdão que ora submeto à deliberação do colegiado.
TCU, Sala das Sessões, em 21 de março de 2023.
WALTON ALENCAR RODRIGUES 
Relator